ACORDAO-COMPLETO-2341147

ACÓRDÃO 276/2019 ATA 4/2019 - PLENÁRIO

VISTOS, relatados e discutidos estes autos que tratam de Consulta formulada pelo Interventor Federal na Área de Segurança Pública no Estado do Rio de Janeiro, General do Exército Walter Souza Braga Netto, versada nos seguintes termos: “A luz do que estabelece o artigo 37, XXI da CRFB, bem como o artigo 3º da Lei Federal 8.666/93 combinado com o caput do artigo 37 da CRFB, de que maneira o gestor público federal, ao conduzir procedimento licitatório, deve interpretar a restrição estabelecida no artigo 190 do Decreto 3.665/2000, tomado em confronto e em conjunto com os artigos 190 e 191 do Decreto 6.579/2009, bem como com a Portaria 620/MD/2006, em face de propostas de fabricantes nacionais cujo preço final é superior ao preço de produto importado, ofertado por licitante considerado apto a participar do certame licitatório?”;
ACORDAM os ministros do Tribunal de Contas da União, reunidos em sessão do Plenário, diante das razões expostas pelo relator e com fundamento no art. 264 do Regimento Interno, em:
9.1. conhecer da consulta, com fulcro nos artigos 264, inciso VI, §§ 1º e 2º, e 265 do Regimento Interno do TCU;
9.2. nos termos do art. 1º, inciso XVII, da Lei 8.443/1992, responder ao consulente que:
9.2.1. o limite de 25%, relativo à soma das margens de preferência por produto, serviço, grupo de produtos ou grupo de serviços para produtos manufaturados e para serviços nacionais, estabelecido no § 8° do art. 3° da Lei 8.666/1993, é aplicável às aquisições pela Administração Pública de produtos controlados; e 
9.2.2. assim, quando os produtos controlados nacionais tratados pelo Decreto 3.665/2000, pela Portaria Normativa 620/MD/2006, de 4/5/2006, ou pela Portaria 18/DLOG/EB/MD, de 19/12/2006, tiverem seus preços 25% maior do que seu similar estrangeiro, considerados todos os custos de importação, não deverão ser adquiridos pela Administração Pública. Nesse caso, deve ser adquirido o similar estrangeiro, desde que atendidos os critérios técnicos mínimos de admissibilidade.
9.3. arquivar este processo.

Consulta acerca da aquisição de coletes balísticos para a Polícia Civil do Estado do Rio de Janeiro.

3. Interessado: Gabinete de Intervenção Federal no Estado do Rio de Janeiro.

13.1. Ministros presentes: José Mucio Monteiro (Presidente), Walton Alencar Rodrigues, Aroldo Cedraz, Ana Arraes, Bruno Dantas e Vital do Rêgo (Relator).
13.2. Ministros-Substitutos convocados: Marcos Bemquerer Costa, André Luís de Carvalho e Weder de Oliveira.

VITAL DO RÊGO

Adoto como relatório, com os devidos ajustes de forma, a instrução de peça 2, elaborada no âmbito da Secretaria de Controle Externo da Defesa Nacional e da Segurança Pública (SecexDefesa) , com a qual, se manifestou de acordo, o corpo gerencial daquela unidade técnica especializada (peças 3 e 4) , a seguir transcrita:
INTRODUÇÃO
Cuidam os autos de consulta formulada pelo Interventor Federal na Área de Segurança Pública no Estado do Rio de Janeiro, General de Exército Walter Souza Braga Netto, acerca da maneira que o gestor público federal, à luz dos princípios constitucionais e legais, ao conduzir procedimento licitatório, deve interpretar a restrição do artigo 190 do Decreto n° 3.665/2000, tomado em confronto e em conjunto com os artigos 190 e 191 do Decreto n° 6.579/2009, bem como com a Portaria n° 620/MD/2006, em face de propostas de fabricantes nacionais cujo preço final é superior ao preço do produto importado, ofertado por licitante considerado apto a participar do certame licitatório. 
EXAME DE ADMISSIBILIDADE
A presente consulta deve ser conhecida, vez que formulada por autoridade que possui legitimidade para tanto, acerca da aplicabilidade, em tese, de dispositivos legais e regulamentares concernentes à matéria de competência deste Tribunal, de modo que se encontram satisfeitos os requisitos de admissibilidade previstos no art. 264, inciso VI, §§ 1º e 2º do Regimento Interno do TCU.
É válido esclarecer que o requisito para formulação de consulta consistente no parecer do órgão de assistência jurídica da autoridade consulente, constante no art. 264, inciso IV, §1°, não é obrigatório, mas desejável. Assim, o Consulente justificou a ausência do parecer devido à exiguidade de tempo disponível e à urgência do caso.
De fato, verifica-se na consulta a urgência e o pouco tempo para efetividade de seus efeitos, pois a Intervenção Federal no Estado do Rio de Janeiro será finalizada em 31/12/2018, conforme estipulado no Decreto 9.288/2018, momento em que o órgão não poderá mais realizar licitação.
EXAME TÉCNICO
O objeto da consulta é a interpretação adequada de normativos infralegais em relação a princípios e normas constitucionais e legais aplicáveis à licitação na Administração Pública.
Inicialmente, deve-se esclarecer que, em nosso sistema jurídico, o método de interpretação mais adequado é aquele que confere, entre outros princípios, máxima efetividade à Constituição Federal-CF e, em segundo lugar, às leis em sentido estrito.
Portanto, a interpretação dos efeitos concretos dos normativos infralegais, como os decretos e portarias enumerados nesta consulta, deve sempre observar o critério hierárquico das normas jurídicas.
Assim, todos os atos do processo licitatório devem observar, entre outros, o princípio constitucional da eficiência (CF, art. 37, caput) e da economicidade (CF, art. 70, caput) . Também deverão ser observados os princípios legais da razoabilidade e da proporcionalidade (Lei 9.784/99, art. 2° caput) , bem como da seleção da proposta mais vantajosa para a administração e da promoção do desenvolvimento nacional sustentável (Lei 8.666/93, art. 3° caput) .
A interpretação dos normativos citados na consulta terá por fundamento esses princípios. Tais normativos são: Decreto 3.665/2000, que estipula regras para importação de produtos controlados, e é detalhado pela Portaria Normativa 620/MD/2006, que trata de produtos controlados em geral, e pela Portaria 18/DLOG/EB/MD/2006, que traz normas específicas para importação e aquisição de coletes à prova de balas. Já o Decreto 6.759/2009 define produto nacional similar ao estrangeiro. 
 Sobre o Decreto 3.665/2000, está definido no art. 190 que o produto controlado que estiver sendo fabricado no país, por indústria considerada de valor estratégico pelo Exército, terá sua importação negada ou restringida, podendo, entretanto, autorizações especiais serem concedidas, após ser julgada a sua conveniência. 
 A primeira observação sobre esse dispositivo é que apenas alguns produtos controlados terão a importação negada ou restringida: os fabricados nos país e por indústria considerada de valor estratégico pelo Exército. Como essa regra limita direitos relativos à livre concorrência e à isonomia (art. 170, inc. IV e art. 5°, caput, ambos da CF) , tem-se que a regra geral é a possibilidade de importação, e a exceção é o impedimento. Portanto, o ato que define a indústria de valor estratégico deve ser devidamente motivado, transparente, público (publicidade ativa, disponível na internet) e específico.
 Entretanto, a Portaria Normativa 620/MD/2006 inverte o espírito do decreto ao estabelecer, no art. 6°, caput, que a autorização para importação de armas, munições e acessórios será de forma restrita e excepcional, para casos expressos nos incisos I a V. Isto é, a regra geral de concorrência estabelecida pelo Decreto 3.665/2000 foi transformada em exceção pela portaria.
 A Portaria 18/DLOG/EB/MD/2006, que trata de coletes à prova de balas, é ainda mais restritiva. Em seu art. 32, caput, está disposto que a importação de coletes à prova de balas somente poderá ocorrer quando a indústria nacional não tiver condições de atender à especificação técnica e/ou demanda desejada.
 Então, sobre a interpretação desses normativos infralegais aplicados nas aquisições pela Administração Pública, primeiramente observa-se que o decreto e as portarias citadas normatizam importações em geral, sem citar as regras específicas aplicáveis às aquisições pela Administração Pública. Entretanto, não é necessário que os dispositivos constitucionais e legais sejam reescritos nas portarias para sejam cumpridos, pois, pelo critério da hierarquia das normas jurídicas, a observância a tais dispositivos são obrigatórios.
 Dito isso, no caso das duas portarias, a interpretação dos dispositivos que estabelecem as regras de preferência para aquisição de armas, munições, acessórios e coletes balísticos deve, primeiramente, considerar os princípios constitucionais e legais mencionados no início dessa fundamentação.
 Portanto, antes de se estabelecer a abrangência e a eficácia das normas das portarias, para as hipóteses dessa consulta, é preciso garantir que a aquisição pela Administração pública seja eficiente, econômica, razoável, proporcional, selecione a proposta mais vantajosa para a administração pública e promova o desenvolvimento nacional sustentável.
 Como não há precedência nos princípios constitucionais entre si, e nos princípios legais entre si, deve-se aplicá-los da forma harmônica. Isto é, é necessário equilibrar a garantia do desenvolvimento nacional com a seleção da proposta mais vantajosa para a administração pública, de maneira razoável, de modo a promover a indústria nacional com o menor efeito negativo sobre o erário.
 Assim, em uma argumentação por exclusão, seria ilegal e inconstitucional obrigar a Administração Pública a adquirir um produto referenciado na Portaria Normativa 620/MD/2006 ou na Portaria 18/DLOG/EB/2006 por um preço excessivamente alto, com flagrante prejuízo ao erário. Tal interpretação seria juridicamente inválida porque no conflito entre a norma infralegal e a legal/constitucional, a legal/constitucional prevalece.
 A causa deste conflito torna-se mais evidente ao se observar que as portarias não estabelecem um limite para a diferença de preços entre os produtos estrangeiros e seus similares nacionais. Ora, seria, por exemplo, uma patente ilegalidade e inconstitucionalidade a aquisição de um produto controlado nacional por um preço vinte vezes maior do que seu similar estrangeiro. Tal ato representaria grave dano ao erário.
 A solução razoável e proporcional para o balanceamento entre o desenvolvimento da indústria nacional e a economicidade na Administração Pública está exposta na Lei de Licitações e Contratos.
 Consta no §8° do art. 3° da Lei 8.666/93 que a margem de preferência na aquisição de produtos ou serviços produzidos no País ou produzidos e prestados por empresas brasileiras não podem ter a soma ultrapassada o montante de até 25% sobre o preço dos produtos manufaturados e serviços estrangeiros.
 Em complemento, está estabelecido no §15 do mesmo artigo que as preferências mencionadas no art. 3° da Lei 8.666/93 prevalecem sobre as demais preferências previstas na legislação quando estas forem aplicadas sobre produtos ou serviços estrangeiros. 
 Além do critério hierárquico, que por si só seria suficiente para estabelecer o limite de 25% sobre a diferença de preços entre o produto controlado nacional e seu similar estrangeiro para fins de aplicação das restrições de importações da Portaria Normativa 620/MD/2006 e da Portaria 18/DLOG/EB/MD/2006, quando se trata de aquisições pela Administração Pública, também há o critério cronológico. Isso porque a margem de 25% foi incluída pela Lei 12.349/2010, de 15 de dezembro de 2010, ou seja, essa lei é mais recente do que as portarias, de 2006, do que o Decreto 3.665, de 2000, e do que o Decreto 6.759, de 2009.
 Logo, tem-se que o limite de 25% relativo à soma das margens de preferência por produto, serviço, grupo de produtos ou grupo de serviços para produtos manufaturados e para serviços nacionais, estabelecido no §8° do art. 3° da Lei 8.666/93, é aplicável às aquisições pela Administração Pública de produtos controlados. Portanto, quando os produtos controlados nacionais tratados pelo Decreto 3.665/2000, pela Portaria Normativa 620/MD/2006, de 04/05/2006, ou pela Portaria 18/DLOG/EB/MD, de 19/12/2006, tiverem seus preços 25% maior do que seu similar estrangeiro, considerados todos os custos de importação, não deverão ser adquiridos pela Administração Pública, mas sim o seu similar estrangeiro, desde que atendidos os critérios técnicos mínimos de admissibilidade.
 Deve-se observar que 25% é o limite máximo para a diferença entre os preços. Por isso, após a promulgação da Lei 12.349/2010, foram editados alguns decretos regulamentadores que estabeleceram limites menores para produtos específicos. Por exemplo, o Decreto 7.709/2012 instituiu o limite de 15% para pás mecânicas, escavadores, entre outros. O Decreto 7.713/2012 estabeleceu limites de 8% e 20% para determinados fármacos, e o Decreto 7.756/2012 estabeleceu limites de 20% para alguns itens de vestiário.
 Como não há norma regulamentadora que estabeleça limites menores para os produtos controlados tratados no Decreto 3.665/2000, permanece o limite de 25% do §8° do art. 3° da Lei 8.666/93.
 Por fim, é válido mencionar os benefícios fiscais para a indústria nacional de defesa criados pela Lei 12.598/12.  Nessa norma foi instituído o Regime Especial Tributário para a Indústria de Defesa – RETID, que concedeu, nos casos e condições previstas na lei, alíquota zero da Contribuição para PIS/Pasep, da Cofins e do IPI. 
 Esse é mais um fator, que somado à margem de preferência estipulada na Lei 8.666/93, garante o desenvolvimento nacional sustentável sem onerar de forma excessiva o erário.	
CONCLUSÃO
 A presente consulta deve ser conhecida, vez que formulada por autoridade que possui legitimidade para tanto, acerca da aplicabilidade, em tese, de dispositivos legais e regulamentares concernentes à matéria de competência deste Tribunal, de modo que se encontram satisfeitos os requisitos de admissibilidade previstos no art. 264, inciso VI, §§ 1º e 2º do Regimento Interno do TCU.
 O questionamento, em tese, trazido pelo Consulente diz respeito à maneira com que o gestor público federal, à luz dos princípios constitucionais e legais, ao conduzir procedimento licitatório, deve interpretar a restrição do artigo 190 do Decreto n° 3.665/2000, tomado em confronto e em conjunto com os artigos 190 e 191 do Decreto n° 6.579/2009, bem como a Portaria n° 620/MD/2006, em face de propostas de fabricantes nacionais cujo preço final é superior ao preço do produto importado, ofertado por licitante considerado apto a participar do certame licitatório. 
 Esta Unidade Técnica, por meio da interpretação jurídica que, entre outros princípios, confere máxima efetividade à Constituição Federal-CF, bem como respeito ao cumprimento às leis em sentido estrito, opinou sobre a aplicação da preferência na aquisição de produtos nacionais, em detrimento de seus similares estrangeiros, quando da aquisição de produtos controlados pela Administração Pública.
 Mais especificamente, foram considerados os produtos tratados pelo Decreto 3.665/2000, pela Portaria Normativa 620/MD/2006, e pela Portaria 18/DLOG/EB/MD.
 Assim, conclui-se que o limite de 25% relativo à soma das margens de preferência por produto, serviço, grupo de produtos ou grupo de serviços para produtos manufaturados e para serviços nacionais, estabelecido no §8° do art. 3° da Lei 8.666/93, é aplicável às aquisições pela Administração Pública de produtos controlados.
 Portanto, quando os produtos controlados nacionais tratados pelo Decreto 3.665/2000, pela Portaria Normativa 620/MD/2006, de 04/05/2006, ou pela Portaria 18/DLOG/EB/MD, de 19/12/2006, tiverem seus preços 25% maior do que seu similar estrangeiro, considerados todos os custos de importação, não deverão ser adquiridos pela Administração Pública, mas sim o seu similar estrangeiro, desde que atendidos os critérios técnicos mínimos de admissibilidade.
BENEFÍCIOS DAS AÇÕES DE CONTROLE EXTERNO
 Entre os benefícios do exame desta consulta pode-se mencionar o incremento da economia e eficiência da Administração Pública, mais especificamente em processo licitatório.   
PROPOSTA DE ENCAMINHAMENTO
 Ante todo o exposto, submetem-se os autos à consideração superior, propondo:
a) conhecer da presente consulta, vez que se encontram satisfeitos os requisitos de admissibilidade previstos no art. 264, inciso VI, §§ 1º e 2º do Regimento Interno do TCU;
b) nos termos do art. 1º, inciso XVII, da Lei 8.443/1992, responder ao consulente que:
b.1) O limite de 25% relativo à soma das margens de preferência por produto, serviço, grupo de produtos ou grupo de serviços para produtos manufaturados e para serviços nacionais, estabelecido no § 8° do art. 3° da Lei 8.666/93, é aplicável às aquisições pela Administração Pública de produtos controlados. Portanto, quando os produtos controlados nacionais tratados pelo Decreto 3.665/2000, pela Portaria Normativa 620/MD/2006, de 04/05/2006, ou pela Portaria 18/DLOG/EB/MD, de 19/12/2006, tiverem seus preços 25% maior do que seu similar estrangeiro, considerados todos os custos de importação, não deverão ser adquiridos pela Administração Pública, mas sim o seu similar estrangeiro, desde que atendidos os critérios técnicos mínimos de admissibilidade.
c) arquivar o presente processo.	
Eis o Relatório.

não há.

Não atuou.

CONSULTA A RESPEITO DA INTERPRETAÇÃO ADEQUADA DE NORMATIVOS INFRALEGAIS, A EXEMPLO DA RESTRIÇÃO DO ARTIGO 190 DO DECRETO 3.665/2000, A LUZ DOS PRINCÍPIOS E NORMAS CONSTITUCIONAIS E LEGAIS APLICÁVEIS ÀS LICITAÇÕES NA ADMINISTRAÇÃO PÚBLICA NO QUE DIZ RESPEITO ÀS AQUISIÇÕES DE PRODUTOS CONTROLADOS. ESCLARECIMENTO. ARQUIVAMENTO. I - o limite de 25% relativo à soma das margens de preferência por produto, serviço, grupo de produtos ou grupo de serviços para produtos manufaturados e para serviços nacionais, estabelecido no § 8° do art. 3° da Lei 8.666/93, é aplicável às aquisições pela Administração Pública de produtos controlados.

CONSULTA (CONS)

Secretaria de Controle Externo da Defesa Nacional e da Segurança Pública (SecexDefesa).

Em análise, consulta apresentada pelo Interventor Federal na Área de Segurança Pública no Estado do Rio de Janeiro, General do Exército Walter Souza Braga Netto, acerca da interpretação de normativos infralegais em face dos princípios e normas constitucionais e legais aplicáveis às licitações realizadas no âmbito da Administração Pública, em especial no que diz respeito às aquisições de produtos controlados.
O questionamento, em tese, trazido pelo Consulente é precisamente o seguinte:
 (...) em conformidade com o disposto na Súmula 110 desse Tribunal, não obstante o interesse estratégico do órgão responsável por autorizar a importação em favorecer a indústria nacional de defesa, no caso de haverem propostas comerciais de empresas estrangeiras mais vantajosas para a Administração, com preços significativamente inferiores aos praticados pelas empresas nacionais, cabe a seguinte indagação a essa Corte de Contas: 
- A luz do que estabelece o artigo 37, XXI da CRFB, bem como o artigo 3º da Lei Federal n° 8.666/93 combinado com o caput do artigo 37 da CRFB, de que maneira o gestor público federal, ao conduzir procedimento licitatório, deve interpretar a restrição estabelecida no artigo 190 do Decreto 3.665/2000, tomado em confronto e em conjunto com os artigos 190 e 191 do Decreto 6.579/2009, bem como com a Portaria 620/MD/2006, em face de propostas de fabricantes nacionais cujo preço final é superior ao preço de produto importado, ofertado por licitante considerado apto a participar do certame licitatório.
-II-
No que tange à legitimidade do consulente, o interventor se encontra diretamente subordinado à Presidência da República, em razão do que dispõe o art. 3º, § 1º, do Decreto 9.288/2018. Em razão de tal fato, é adequado seu enquadramento como autoridade do Poder Executivo de nível hierárquico equivalente ao de ministro de Estado, com legitimidade para apresentar consulta ao TCU, nos termos do art. 264, inciso VI, do RITCU.
No que se refere ao fato de a consulta em epígrafe não ter sido instruída com parecer do órgão de assistência técnica ou jurídica da autoridade consulente, conforme recomendado no § 1º do art. 264 do Regimento Interno do TCU, deve-se destacar que tal ausência pode ser superada pela urgência requerida no caso dos autos e, sobretudo, em razão do texto contido no documento de peça 1 conter todos os detalhes e considerações acerca da matéria questionada.
Além disso, a dúvida suscitada tem pertinência com a área de atribuição do consulente e versa sobre tema relacionado à aplicação de dispositivos legais e regulamentares concernentes à matéria de competência desta Corte de Contas.
Assim, a presente consulta deve ser conhecida por preencher os requisitos de admissibilidade previstos no art. 264, inciso VI e §§ 1º e 2º, do Regimento Interno deste Tribunal – RITCU.
-III-
No mérito, registro minha concordância integral com as argumentações que culminaram na proposta formulada pela unidade técnica, razão pela qual acolho os pareceres precedentes por seus próprios fundamentos, valendo-me, para tanto, da técnica da motivação per relationem, sem prejuízo de tecer os comentários a seguir.
De início, cabe uma breve digressão acerca dos normativos em discussão na presente consulta, quais sejam: (i) Decreto 3.665/2000: estipula regras para importação de produtos controlados, sendo detalhado pela (ii) Portaria Normativa 620/MD/2006, que trata de produtos controlados em geral, e pela (iii) Portaria 18/DLOG/EB/MD/2006, que traz normas específicas para importação e aquisição de coletes à prova de balas. O Decreto 6.759/2009 define produto nacional similar ao estrangeiro.
Consoante apontou a SecexDefesa, a interpretação dos normativos acima referidos deve ser norteada, entre outros, pelos princípios constitucionais da eficiência (CF, art. 37, caput) e da economicidade (CF, art. 70, caput) . No caminho hermenêutico a ser trilhado para responder ao consulente, também devem ser observados os princípios legais da razoabilidade e da proporcionalidade (Lei 9.784/99, art. 2° caput) , bem como da seleção da proposta mais vantajosa para a administração e da promoção do desenvolvimento nacional sustentável (Lei 8.666/93, art. 3º, caput) .
Conforme aduz a unidade técnica, o art. 190 do Decreto 3.665/2000, define que “o produto controlado que estiver sendo fabricado no país, por indústria considerada de valor estratégico pelo Exército, terá sua importação negada ou restringida, podendo, entretanto, autorizações especiais serem concedidas, após ser julgada a sua conveniência”. Observando o dispositivo mencionado, vislumbra-se que apenas alguns produtos controlados terão a importação negada ou restringida: os fabricados no país e por indústria considerada de valor estratégico pelo Exército. 
Considerando que a referida regra limita direitos relativos à isonomia e à livre concorrência, previstos, respectivamente, nos artigos 5°, caput, e 170, inc. IV, da CF/1988, é de se deduzir que a regra geral é a possibilidade de importação, sendo eventual restrição, a exceção. Nessa senda, por óbvio, o ato que define a indústria de valor estratégico deve ser devidamente motivado, transparente, público e específico.
Ao estabelecer, no art. 6°, caput, que “a importação de armas, munições e acessórios de uso restrito e demais produtos controlados poderá ser autorizada, de forma restrita e em caráter excepcional, para casos expressos nos incisos I a V”, a Portaria Normativa 620/MD/2006 inverte o espírito do Decreto, transformando a regra geral ali estabelecida, em exceção.
No que diz respeito à Portaria 18/DLOG/EB/MD/2006, que trata de coletes à prova de balas, observa-se restrição ainda mais ampla. Isso porque, no seu art. 32, caput, está disposto que “somente será autorizada a importação de coletes à prova de balas, em caráter excepcional, quando a indústria nacional não tiver condições de atender à especificação técnica e/ou demanda desejada”.
Considerando os mencionados dispositivos infralegais específicos aplicados nas aquisições pela Administração Pública, mormente no caso de produtos controlados, consoante observou a SecexDefesa, verifica-se que o decreto e as portarias citadas normatizam importações em geral, sem mencionar as demais regras específicas aplicáveis às aquisições pela Administração Pública. Contudo, a menção expressa dos princípios constitucionais e legais que regem as aquisições públicas nos referidos normativos é prescindível, considerando que, pelo critério da hierarquia das normas jurídicas, a observância a tais dispositivos é obrigatória. Com isso, no caso das portarias mencionadas, a interpretação dos dispositivos que estabelecem as regras de preferência para aquisição de armas, munições, acessórios e coletes balísticos deve, de pronto, considerar os princípios constitucionais e legais que regem as aquisições públicas.
Dessa maneira, antes de se estabelecer a abrangência e a eficácia das regras específicas contidas das portarias retromencionadas, é preciso ter como objetivo central que a aquisição pela Administração pública seja eficiente, econômica, razoável, proporcional, selecione a proposta mais vantajosa para a administração pública, além de promover o desenvolvimento nacional sustentável.
A aplicação dos citados princípios constitucionais e legais entre si, deve ocorrer de forma harmônica. In casu, o desafio é equilibrar a garantia do desenvolvimento nacional com a seleção da proposta mais vantajosa para a administração pública, de maneira razoável, de modo a promover a indústria nacional com o menor efeito negativo sobre o erário. 
Nessa senda, concordo com a conclusão formulada pela SecexDefesa no sentido de que: 
 (...) seria ilegal e inconstitucional obrigar a Administração Pública a adquirir um produto referenciado na Portaria Normativa 620/MD/2006 ou na Portaria 18/DLOG/EB/2006 por um preço excessivamente alto, com flagrante prejuízo ao erário.
Vale mencionar que as sobreditas portarias não estabelecem um limite para a diferença de preços entre os produtos estrangeiros e seus similares nacionais. Nessa situação, não seria razoável, por exemplo, a aquisição de um produto controlado nacional por um preço excessivamente superior do que seu similar estrangeiro. Tal ato, além de contrariar os princípios constitucionais e legais que regem as aquisições públicas, representaria grave dano ao erário.
A solução razoável e proporcional para o desejado equilíbrio entre o desenvolvimento da indústria nacional e a economicidade na Administração Pública está apresentada na Lei de Licitações e Contratos, especificamente no §8° do art. 3° da Lei 8.666/1993:
Art. 3º A licitação destina-se a garantir a observância do princípio constitucional da isonomia, a seleção da proposta mais vantajosa para a administração e a promoção do desenvolvimento nacional sustentável e será processada e julgada em estrita conformidade com os princípios básicos da legalidade, da impessoalidade, da moralidade, da igualdade, da publicidade, da probidade administrativa, da vinculação ao instrumento convocatório, do julgamento objetivo e dos que lhes são correlatos.   
 (...) 
§ 5º  Nos processos de licitação, poderá ser estabelecida margem de preferência para:             (Redação dada pela Lei 13.146, de 2015)                      
I - produtos manufaturados e para serviços nacionais que atendam a normas técnicas brasileiras; e  
II - bens e serviços produzidos ou prestados por empresas que comprovem cumprimento de reserva de cargos prevista em lei para pessoa com deficiência ou para reabilitado da Previdência Social e que atendam às regras de acessibilidade previstas na legislação.  
§ 7º Para os produtos manufaturados e serviços nacionais resultantes de desenvolvimento e inovação tecnológica realizados no País, poderá ser estabelecido margem de preferência adicional àquela prevista no § 5º.    (Incluído pela Lei 12.349, de 2010)    
 (...) 
§ 8º As margens de preferência por produto, serviço, grupo de produtos ou grupo de serviços, a que se referem os §§ 5º e 7º, serão definidas pelo Poder Executivo federal, não podendo a soma delas ultrapassar o montante de 25% (vinte e cinco por cento) sobre o preço dos produtos manufaturados e serviços estrangeiros.   (Incluído pela Lei 12.349, de 2010)     
Conforme se vislumbra na transcrição acima, o referido dispositivo prescreve que a margem de preferência na aquisição de produtos ou serviços produzidos no país ou produzidos e prestados por empresas brasileiras não podem ter a soma ultrapassada o montante de até 25% sobre o preço dos produtos manufaturados e serviços estrangeiros.
De forma complementar, o §15 do mesmo artigo estabelece que as preferências mencionadas no art. 3° da Lei 8.666/93 prevalecem sobre as demais preferências previstas na legislação quando estas forem aplicadas sobre produtos ou serviços estrangeiros. 
Ademais do que já foi exposto, alinho-me também com o argumento formulado pela unidade técnica no sentido de que:
Além do critério hierárquico, que por si só seria suficiente para estabelecer o limite de 25% sobre a diferença de preços entre o produto controlado nacional e seu similar estrangeiro para fins de aplicação das restrições de importações da Portaria Normativa 620/MD/2006 e da Portaria 18/DLOG/EB/MD/2006, quando se trata de aquisições pela Administração Pública, também há o critério cronológico. Isso porque a margem de 25% foi incluída pela Lei 12.349/2010, de 15 de dezembro de 2010, ou seja, essa lei é mais recente do que as portarias, de 2006, do que o Decreto 3.665, de 2000, e do que o Decreto 6.759, de 2009.
Em conclusão, na linha do que propôs o corpo técnico da SecexDefesa, entendo que o limite de 25% relativo à soma das margens de preferência por produto, serviço, grupo de produtos ou grupo de serviços para produtos manufaturados e para serviços nacionais, estabelecido no §8° do art. 3° da Lei 8.666/93, é aplicável às aquisições pela Administração Pública de produtos controlados. Assim, quando os produtos controlados nacionais tratados pelo Decreto 3.665/2000, pela Portaria Normativa 620/MD/2006, de 4/5/2006, ou pela Portaria 18/DLOG/EB/MD, de 19/12/2006, tiverem seus preços 25% maior do que seu similar estrangeiro, considerados todos os custos de importação, não deverão ser adquiridos pela Administração Pública. Neste caso, deve ser adquirido o similar estrangeiro, desde que atendidos os critérios técnicos mínimos de admissibilidade.
Ante o exposto, VOTO para que seja adotada a minuta de acórdão que ora trago ao exame deste Colegiado.
TCU, Sala das Sessões Ministro Luciano Brandão Alves de Souza, em 13 de fevereiro de 2019.
Ministro VITAL DO RÊGO 
Relator